臺灣高等法院刑事判決　　　　　　　　96年度上易字第1672號
上　訴　人
即　被　告　甲○○
　　　　　　　　　　原住新竹縣.
上列上訴人因毀損債權案件，不服臺灣新竹地方法院95年度易字
第222 號，中華民國96年5 月31日第一審判決（起訴案號：臺灣
新竹地方法院檢察署94年度調偵字第197 號），提起上訴，本院
判決如下：
    主  文
原判決撤銷。
甲○○債務人於將受強制執行之際，意圖損害債權人之債權，而
處分其財產，處有期徒刑陸月，如易科罰金，以銀元參佰元即新
臺幣玖佰元折算壹日，減為有期徒刑參月，如易科罰金，以銀元
參佰元即新臺幣玖佰元折算壹日。
    事  實
一、甲○○於民國（下同）90年4 月21日向乙○○借貸新臺幣（
    下同）400 萬元，經乙○○向臺灣新竹地方法院聲請核發支
    付命令，而由該院於91年5 月13日以91年度促字第7659號支
    付命令命甲○○應給付乙○○400 萬元，並於91年7 月8 日
    確定而取得執行名義，嗣後查封拍賣甲○○之土地，因無人
    應買，由乙○○承受，復因乙○○於承受後未繳納土地增值
    稅，致承受失效而撤銷查封，法院因而發給乙○○債權憑證
    ，而重新取得執行名義，隨時可再執行甲○○之財產。詎甲
    ○○明知其全部財產均為債權人債權之總擔保，於將受強制
    執行之際，竟基於損害債權人乙○○債權之犯意，於93年8
    月19日將其所有坐落新竹縣竹東鎮○○段○ ○段第1694、16
    99、1700、1712號地號、新竹縣竹東鎮○○段○ ○段第1693
    、1695、1696、1698、1701、1702、1710、1713號地號、新
    竹縣竹東鎮○○段○ ○段第44號地號、新竹縣竹東鎮○○段
    ○ ○段第16、21、22、45、46、268 、270 號地號及新竹縣
    竹東鎮○○段○ ○段第23、37、39號等地號土地（以下簡稱
    ：系爭土地）設定第一順位最高限額3,600 萬元抵押權予陳
    麗娟（其中1693、1694、1695、1698、1699、1701、1702號
    地號為第二順位），致乙○○之前開債權因難以受償而受有
    損害。
二、案經乙○○訴由新竹縣警察局竹東分局報請臺灣新竹地方法
    院檢察署檢察官偵查起訴。
    理  由
壹、程序方面：
    按被告以外之人於審判外之陳述，雖不符刑事訴訟法第159
    條之1 至第159 條之4 之規定，而經當事人於審判程序同意
    作為證據，法院審酌該言詞陳述或書面陳述作成時之情況，
    認為適當者，亦得為證據；當事人、代理人或辯護人於法院
    調查證據時，知有刑事訴訟法第159 條第1 項不得為證據之
    情形，而未於言詞辯論終結前聲明異議者，視為有前項之同
    意，刑事訴訟法第159 條之1 、第159 條之5 第1 項、第2
    項分別定有明文。經查，本判決下列所引用之被告以外之人
    於審判外之陳述，檢察官、被告於原審及本院言詞辯論終結
    前均未聲明異議，本院審酌上開證據資料製作時之情況，尚
    無違法不當及證明力明顯過低之瑕疵，亦認為以之作為證據
    應屬適當，故揆諸前開規定，認前揭證據資料有證據能力，
    合先敘明。
貳、實體方面：
一、訊據被告甲○○固坦承其於告訴人乙○○取得執行名義後，
    有於前揭時日，將系爭土地設定最高限額3,600 萬元抵押權
    予陳麗娟之事實不諱，惟矢口否認有何毀損債權之犯行，辯
    稱：告訴人之前曾向法院聲請強制執行無結果後，由法院將
    伊之土地撤銷查封，並發給告訴人債權憑證，不能因此即謂
    被告不能自由處分自己之財產；且被告係於法院終結前揭強
    制執行程序2 個月後始設定最高限額抵押權予陳麗娟，斯時
    告訴人毫無強制執行之意願及動作，何有「於將受強制執行
    之際」可言；再被告將系爭土地設定最高限額抵押權予陳麗
    娟之目的，即為借款清償積欠告訴人之債務，嗣因陳麗娟土
    地處理出問題，無錢可借，被告始未還款予告訴人云云。惟
    查：
（一）上揭犯罪事實，業據證人即告訴人乙○○於警詢及偵審中
      指訴綦詳，核與證人陳志光於原審審理時證述如何介紹被
      告設定最高限額抵押權予陳麗娟之過程相符，並有臺灣新
      竹地方法院支付命令確定證明書、新竹縣竹東地政事務所
      之新竹縣竹東鎮○○段第1696、1702地號土地登記謄本、
      土地登記申請書、甲○○財政部臺北市國稅局財產歸屬資
      料清單、新竹縣竹東地政事務所95年7 月17日東地所資萍
      字第0950003678號函及所附之竹東鎮○○段1694地號等之
      異動所引資料、新竹縣竹東地政事務所95年12月14日東地
      所登浩字第0950006602號函及所附之竹東鎮○○段1702地
      號93年8 月13日東地字第152160號限制登記資料影本連件
      （A4－12張）、臺灣新竹地方法院91年執字第6316號、53
      20號、93年執字第8988號、94年執字第11054 號卷宗及被
      告於95年12月28日提出之抵押權設定契約書、土地買賣契
      約書影本等件在卷可憑。
（二）按刑法第356 條之損害債權罪，以債務人於將受強制執行
      之際，意圖損害債權人之債權，而毀壞、處分、隱匿其財
      產為構成要件。此之所謂「將受強制執行之際」，如債權
      人已取得強制執行法第4 條各款所定之執行名義、或如業
      經受有確定之終局判決、或受有假執行宣示之判決，以及
      已經開始執行尚未終結以前，固係「將受強制執行之際」
      （最高法院58年台上字第1812號判決、55年台非字第118
      號判決亦同此意旨），又若於執行法院發給債權憑證交債
      權人收執後，債權人即重新取得強制執行法第4 條第1 項
      第6 款之強制執行名義，債務人之財產仍處於隨時得受強
      制執行之狀態，亦該當於刑法第356 條所謂「債務人於將
      受強制執行之際」之要件，否則如債權人聲請強制執行後
      ，因債務人無財產可供執行，或其他原因撤銷執行程序，
      債權人迫於無奈接受法院發給之債權憑證，俟債務人有財
      產後再為強制執行，竟不能認此時亦係「將受強制執行之
      際」，而任債務人得自由處分財產，則顯與刑法上損害債
      權罪之本旨有違。次按債務人之財產乃債權人債權之總擔
      保，此對於無設定擔保之債權如是，對於有設定擔保之債
      權，其擔保之財產不足清償債務時，亦復如此，故於將受
      強制執行之際，毀壞、處分、隱匿原設定擔保之財產，固
      得以成立損害債權罪；如原設定擔保之財產已不足清償債
      務時，毀壞、處分、隱匿原設定擔保以外之財產，自亦得
      以成立損害債權罪。查告訴人對於被告之本件借款 400萬
      元，既經依法於91年 5月13日獲核發支付命令確定，嗣告
      訴人執該支付命令向法院聲請強制執行，原執行程序因法
      院於93年 6月21日發給告訴人債權憑證後終結，證諸前開
      說明，告訴人自93年6月21日起即重新取得強制執行法第4
      條第1項第6款之執行名義，被告原有設定抵押之財產（指
      1693、1694、1695、1698、1699、1701、1702號地號）又
      處於隨時得受告訴人強制執行之狀態甚明。再言，債務人
      所有之財產，既為債權人債權之總擔保，自應留供清償全
      部債務之用，不得任意處分。然被告卻於93年 8月19日將
      其所有作為告訴人債權總擔保之系爭土地設定第一或第二
      順位最高限額3,600 萬元抵押權予陳麗娟，此項處分財產
      之行為，其設定第一順位最高限額抵押權部分，可能造成
      拍賣無執行實益之效果而無法拍賣，或導致債權人承受時
      ，其承受不動產價額須大於抵押權等之價額，增加承受難
      度，或因優先債權先分配而有害債權人普通債權之受償，
      對告訴人而言，不得謂無損害。至被告設定第二順位最高
      限額抵押權部分，因第一順位之抵押權人即為告訴人乙○
      ○，其所取得之權利，後順位抵押權已不能影響，自不生
      損害債權之問題，此部分檢察官於原審審理時更正，附此
      敘明。
（三）被告雖辯稱：設定抵押權之目的，係為還錢予告訴人云云
      ，並提出委託書、授權書、土地買賣契約書等影本各1 紙
      ，佐證其設定最高限額抵押權予陳麗娟之行為，係買賣土
      地之前置作業行為云云。惟於將受強制執行之際，債務人
      本不應任意處分其所有之財產，然若債務人本意在償還債
      務予債權人，以一時權宜之計使債權人得到應得之債權，
      因依一般社會觀念，經法院強制拍賣之土地成交價較低，
      而經由一般程序之買賣，土地能獲得較高價額，是債務人
      希望以一般方式賣出自己之土地，以獲得較高利潤，再償
      還己身債務，屬人之常情，尚難遽論有損害債權人債權之
      意圖。然本件被告設定最高限額抵押權後，已經過2 年多
      之時間，被告既未借得及取得任何金錢足資償還債務，又
      未賣出土地以籌措財源，於無法達到還款目的後，竟遲未
      撤銷第一順位最高限額抵押權之設定，則其所為之抵押土
      地行為對償還債務不僅毫無助益，且有害債權人對其土地
      為強制執行，實難謂被告無損害債權人債權之故意。況被
      告所有之系爭土地皆為共同持分所有，在公同共有關係下
      ，土地利用價值不高，一般人應買之意願本較低，其竟再
      為設定抵押權之行為，無異雪上加霜，而其設定第一順位
      抵押權，更增加債權人能滿足清償之難度，被告明知如此
      ，竟仍作本件設定行為，其有損害債權人債權之意圖，已
      堪認定。
（四）綜上所述，被告前開辯稱顯屬事後卸責之詞，不可採信，
      本件事證已臻明確，被告之犯行洵堪認定，應依法論科。
二、按行為後法律有變更者，適用行為時之法律。但行為後之法
    律有利於行為人者，適用最有利於行為人之法律，刑法第2
    條第1 項定有明文（刑法第2 條係規範行為後法律變更所生
    新舊法律比較適用之準據法，是刑法第2 條本身雖經修正，
    但該條文既屬適用法律之準據法，本身尚無比較新舊法之問
    題，應逕適用裁判時之刑法第2 條規定以決定適用之刑罰法
    律）。查刑法第33條第5 款有關罰金之最低數額部分，刑法
    分則編各罪所定罰金之貨幣單位原為銀元，修正前刑法第33
    條第5 款規定：「罰金：（銀元）1 元以上」，而銀元與新
    臺幣間之折算，依現行法規所定貨幣單位折算新臺幣條例規
    定，以銀元1 元折算新臺幣3 元；修正後刑法第33條第5 款
    則規定：「罰金：新臺幣1 千元以上，以百元計算之」；經
    比較修正前、後之規定，修正後刑法第33條第5 款所定罰金
    之最低數額，較之修正前提高，自以修正前刑法第33條第5
    款之規定有利於被告。
三、核被告所為，係犯刑法第356條之損害債權罪。
四、原審認被告罪證明確，予以論罪科刑，固非無見。惟查：中
    華民國96年罪犯減刑條例業於96年7 月4 日經總統公布，並
    於同年月16日施行，被告係於96年4 月24日以前犯罪，符合
    該條例第2 條第1 項第3 款之規定，應予以減刑，原審未及
    審酌，容有未洽。被告上訴意旨，仍執前詞否認犯罪，指摘
    原判決不當，自無理由，惟原判決既有上開可議之處，自應
    由本院將原判決予以撤銷改判。爰審酌被告不循正當途徑解
    決債務糾葛，竟意圖損害債權人之債權，而觸犯本件犯行，
    損及告訴人之債權，及其犯罪之動機、目的、手段、犯罪所
    生之損害，與犯罪後否認犯行之態度等一切情狀，量處有期
    徒刑6 月，並依中華民國96年罪犯減刑條例減為有期徒刑3
    月。又被告行為後，刑法第41條關於易科罰金之規定業於94
    年2 月2 日修正公布，95年7 月1 日起施行。依修正後刑法
    第2 條第1 項規定，行為後法律有變更者，適用行為時之法
    律，但行為後之法律有利於行為人者，適用最有利於行為人
    之法律。依修正前罰金罰鍰提高標準條例第2 條前段（現已
    刪除）規定，就其原定數額提高為100 倍折算1 日，即被告
    行為時之易科罰金折算標準，以銀元300 元即新台幣900 元
    折算1 日，然修正後之刑法第41條第1 項前段則規定「犯最
    重本刑為5 年以下有期徒刑以下之刑之罪，而受6 個月以下
    有期徒刑或拘役之宣告者，得以新臺幣1,000 元、2,000 元
    或3,000 元折算1 日，易科罰金。」比較修正前後易科罰金
    之折算標準，以修正前規定較有利於被告，爰依修正前刑法
    第41條第1 項之規定諭知易科罰金之折算標準。
據上論斷，應依刑事訴訟法第369 條第1 項前段、第364 條、第
299 條第1 項前段，刑法第2 條第1 項前段、第356 條，修正前
刑法第41條第1 項，刑法施行法第1 條之1 第1 項、第2 項前段
，中華民國96年罪犯減刑條例第2 條第1 項第3 款、第7 條，判
決如主文。
本案經檢察官陳國鳴到庭執行職務。
中　　華　　民　　國　　96　　年　　10　　月　　12　　日
 　　　　　       刑事第一庭審判長法　官　蔡長溪
                                  法　官　陳春秋
                                  法　官　謝靜恒
以上正本證明與原本無異。
不得上訴。
                                  書記官  陳珮茹
中　　華　　民　　國　　96　　年　　10　　月　　12　　日
附錄：本案論罪科刑法條全文
刑法第356 條：
債務人於將受強制執行之際，意圖損害債權人之債權，而毀壞、
處分或隱匿其財產者，處2 年以下有期徒刑、拘役或500 元以下
罰金。
